臺灣基隆地方法院民事判決　　　　　　　　　　　　　　九十一年訴字第二○三號
　　原　　　告　乙○○
　　被　　　告　甲○○
右當事人間請求返還不當得利等事件，本判決如左：
    主    文
原告之訴及假執行之聲請均駁回。
訴訟費用由原告負擔。
    事　　實
甲、原告方面：
  一、聲明：
    （一）被告應給付原告新台幣（下同）一百七十二萬二千一百三十五元，及自起
          訴狀繕本送達翌日起至清償日止，按年息百分之五計算之利息。
    （二）被告應將加拿大楓葉金幣一枚、中華民國建國七十年紀念金幣十三枚、銀
          幣五枚、六十五年十月三十一日蔣公九秩誕辰金幣二枚、銀幣二枚、景福
          九九九九金條（五兩）二十一條、國父孫中山先生一二○歲誕辰紀念幣七
          十六年十一月十二日金幣五枚、銀幣二枚、中華民國建國七十年紀念幣十
          一枚、一九八三年奧林匹克一枚裝、二枚裝、三枚裝各一組等返還原告。
    （三）原告願供擔保請准宣告假執行。
  二、陳述：
    （一）原告與被告共有坐落基隆市○○區○○段一○三、一○四地號土地，所有
          權應有部分各為八分之一，及其上建物門牌號碼基隆市○○街五十一之三
          號房屋，所有權應有部分各為二分之一（下稱系爭房地）。被告於民國六
          十八年七月五日，利用與原告同居之便，以原告所有系爭房地所有權狀遺
          失為由，向地政機關申請補發，並向戶政機關申請原告之印鑑證明後，持
          該補發之印鑑證明及房地所有權狀，偽造土地、房屋買賣所有權移轉契約
          書、授權書等，將原屬原告所有之系爭房地移轉為被告所有，原告對於此
          事始終不知情。嗣後原告於八十六年間返國始知悉並訴請被告塗銷所有權
          移轉登記獲勝訴判決確定，向地政事務所辦理手續時，赫然發現被告早於
          七十八年間即以系爭房地向第一商業銀行辦理借款並設定本金最高限額二
          百二十萬元之抵押權。又於兩造訴訟進行中，再向台灣中小企業銀行借款
          並設定本金最高限額六十萬元之抵押權。原告雖經判決得以回復系爭房地
          所有權二分之一，但系爭房地上已有二百八十萬元之最高限額抵押權存在
          。系爭房地既屬兩造所共有，被告未經原告同意，逕以之設定二百八十萬
          元之最高限額抵押權，並借得上開款項，原告所有二分之一之所有權卻憑
          空負有抵押權設定之負擔，自得依據民法第一百七十九條之規定，請求被
          告返還所受利益一百四十萬元。
    （二）原告與被告所共有之系爭房屋，因年久失修，日前原告雇工勘查須整修部
          分，共須費用六十四萬四千二百七十元，被告既有二分之一之所有權應有
          部分，自應負擔二分之一之費用即三十二萬二千一百三十五元。連同前開
          不當得利之一百四十萬元，被告應給付原告共計一百七十二萬二千一百三
          十五元。
     （三）原告於七十五年間赴美定居，返台後多次向被告索取離台前之各項物品
           ，包括加拿大楓葉金幣一枚、中華民國建國七十年紀念金幣十三枚、銀
          幣五枚、六十五年十月三十一日蔣公九秩誕辰金幣二枚、銀幣二枚、景福
          九九九九金條（五兩）二十一條、國父孫中山先生一二○歲誕辰紀念幣七
          十六年十一月十二日金幣五枚、銀幣二枚、中華民國建國七十年紀念幣十
          一枚、一九八三年奧林匹克一枚裝、二枚裝、三枚裝各一組（下稱系爭物
          品），然被告均置之不理。經原告向鈞院聲請以九十年度執全字第六八六
          號強制執行事件，查封被告設於台灣銀行基隆分行之保管箱，始發現所有
          系爭物品均置於該保管箱內，因系爭物品均由原告出資購買，爰請求被告
          返還。
  三、證據：提出本院八十八年度訴字第一四七號民事判決書、台灣高等法院八十九
      年度上易字第六二七號民事判決、土地及建物登記謄本、查封物品清單、收據
      、訊問筆錄等影本各一份、估價單影本三份為證，並聲請向台灣銀行基隆分行
      函查永聖營造有限公司設於該分行帳戶之帳目明細表、向第一商業銀行函查被
      告以系爭房地設定本金最高限額抵押之借款金額及尚未清償之本金、利息、違
      約金、調取台灣基隆地方法院檢察署七十五年度偵字第一五五○號偵查案卷、
      調取台灣高等法院九十一年度上更一字第一三二號刑事案卷。
乙、被告方面：
  一、聲明：駁回原告之訴及假執行之聲請，及如受不利益判決，願供擔保請准免為
      假執行之宣告。
  二、陳述：
    （一）系爭房地由被告向第一商業銀行基隆分行及台灣中小企業銀行分別設定本
          金最高限額抵押權，固屬真實，然係被告本於所有權人之使用收益處分行
          為，且為法院判決前所為。而抵押貸款之義務人、債務人均為被告，貸款
          利息均由被告繳納，與原告無關，抵押物並無遭拍賣滅失之情，第二順位
          抵押權亦已塗銷，原告主張被告不當得利，顯無依據。
    （二）原告就兩造所共有之系爭房地，為現實占有之使用收益人，被告並未實際
          占有，系爭房地有無整建需要，應由原告舉證加以證明。再者，系爭房地
          之建物頂樓為違章加蓋，隔鄰四十七之三號房屋（所有權人係原告將之轉
          讓其子陳培哲）打通併用，該連接走廊係原告本於使用便宜所為，與共有
          物之保存無關。原告此部分主張，係就未來不確定之事由，而為給付之主
          張，於法顯無依據。
    （三）系爭物品係被告所有，存放於台灣銀行基隆分行保管箱，並非原告所有，
          又系爭物品之前縱係原告所有，原告將之於七十五年間交付被告，被告以
          所有之意思占有已逾五年以上，被告基於取得時效之規定，亦已取得系爭
          物品之所有權。
  三、證據：提出催告函及回執、建物登記謄本各一份、土地登記謄本二份為證。
丙、本院依職權調取九十年度執全字第六八六號（含九十年度裁全字第一一○七號）
    假扣押執行案卷及台灣高等法院七十六年度上訴字第二二九三號貪污刑事案卷。
    理　　由
一、原告起訴主張兩造共有之系爭房地，被告於六十八年七月五日，利用與原告同居
    之便，以原告所有系爭房地所有權狀遺失為由，向地政機關申請補發，並向戶政
    機關申請原告之印鑑證明後，持該補發之印鑑證明及房地所有權狀，偽造土地、
    房屋買賣所有權移轉契約書、授權書等，將原屬原告所有之系爭房地移轉為被告
    所有。嗣後原告於八十六年間返國始知悉並訴請被告塗銷所有權移轉登記獲勝訴
    判決確定，向地政事務所辦理手續時，發現被告早於七十八年間即以系爭房地向
    第一商業銀行辦理借款並設定本金最高限額二百二十萬元之抵押權。又於兩造訴
    訟進行中，再向台灣中小企業銀行借款並設定本金最高限額六十萬元之抵押權。
    原告雖經判決得以回復系爭房地所有權二分之一，但系爭房地上已有二百八十萬
    元之最高限額抵押權存在。系爭房地既屬兩造所共有，被告未經原告同意，逕以
    之設定二百八十萬元之最高限額抵押權，並借得上開款項，原告所有二分之一之
    所有權卻憑空負有抵押權設定之負擔，自得依據民法第一百七十九條之規定，請
    求被告返還所受利益一百四十萬元。另系爭房屋因年久失修，原告雇工勘查須整
    修部分，共須費用六十四萬四千二百七十元，被告既有二分之一之所有權應有部
    分，自應負擔二分之一之費用即三十二萬二千一百三十五元。連同前開不當得利
    之一百四十萬元，被告應給付原告共計一百七十二萬二千一百三十五元。又原告
    於七十五年間赴美定居，返台後多次向被告索取離台前之系爭物品），然被告均
    置之不理。經原告向鈞院聲請以九十年度執全字第六八六號強制執行事件，查封
    被告設於台灣銀行基隆分行之保管箱，始發現所有系爭物品均置於該保管箱內，
    因系爭物品均由原告出資購買，爰請求被告返還等語。
二、被告則以系爭房地由被告向第一商業銀行基隆分行及台灣中小企業銀行分別設定
    本金最高限額抵押權，固屬真實，然係被告本於所有權人之使用收益處分行為，
    且為法院判決前所為。而抵押貸款之義務人、債務人均為被告，貸款利息均由被
    告繳納，與原告無關，抵押物並無遭拍賣滅失之情，第二順位抵押權亦已塗銷，
    原告主張被告不當得利，並無依據。又原告就兩造所共有之系爭房地，為現實占
    有之使用收益人，被告並未實際占有，系爭房地有無整建需要，應由原告舉證加
    以證明。再者，系爭房地之建物頂樓為違章加蓋，隔鄰四十七之三號房屋打通併
    用，該連接走廊係原告本於使用便宜所為，與共有物之保存無關。原告此部分主
    張，係就未來不確定之事由，而為給付之主張，於法顯無依據。另系爭物品係被
    告所有，存放於台灣銀行基隆分行保管箱，並非原告所有。且系爭物品之前縱係
    原告所有，原告將之於七十五年間交付被告，被告以所有之意思占有已逾五年以
    上，被告基於取得時效之規定，亦已取得系爭物品之所有權等語，資為抗辯。
三、查系爭土地應有部分八分之一、系爭房屋應有部分二分之一，被告以買賣為原因
    所為之所有權移轉登記，應予塗銷（即系爭房地仍為兩造所共有）案件，經本院
    以八十八年度訴字第一四七號判決，並經台灣高等法院於九十年五月一日以八十
    九年度上易字第六二七號判決駁回上訴確定。又系爭房地分別於七十八年三月十
    三日、八十七年六月十五日，經被告以之向第一商業銀行、台灣中小企業銀行設
    定本金最高限額二百二十萬元、六十萬元抵押權（第二順位六十萬元抵押權部分
    ，嗣後業已塗銷）之事實，有各該判決書、土地及建物登記謄本在卷足憑，且為
    兩造所不爭執，原告此部分之主張，固堪信為真實。惟按所有人，於法令限制之
    範圍內，得自由使用、收益、處分其所有物，並排除他人之干涉；又無法律上之
    原因而受利益，致他人受損害者，應返還其利益，民法第七百六十五條、第一百
    七十九條前段，分別定有明文。本件系爭房地於六十八年間登記於被告名下，於
    九十年五月一日始經法院判決該移轉登記應予塗銷，而被告係於七十八年三月十
    三日以系爭房地向第一商業銀行哨船頭分行設定本金二百二十萬元之最高限額抵
    押權，實際借款金額為二百十萬元之事實，有前開判決及土地登記謄本、該分行
    九十一年七月二十五日一哨字第一八七號函在卷可證。被告於設定本金最高限額
    抵押權之時，既係系爭房地之所有權人，則其所為物權之設定，自屬完全有效（
    最高法院十八年上字第一四二○判例意旨參照）。又被告設定上開抵押權，係以
    自己為債務人及義務人，並均由被告按期繳納借款利息，此有前述土地及建物登
    記謄本在卷足憑，復為兩造所不爭執，難謂被告受有何種利益或原告受有何種損
    害可言。原告主張被告以兩造所共有之系爭房地借款，依不當得利規定請求被告
    給付借款金額之半數，揆諸前揭說明，於法顯無依據，不應准許。至原告於九十
    年六月一日，持法院判決辦理系爭房地回復為兩造以應有部分各為二分之一之分
    別共有時，系爭房地之上已有本金最高限額抵押權之設定，乃原告得否依據民法
    第二百二十七條之規定，主張不完全給付，請求排除或補正瑕疵之問題，併此指
    明。
四、原告另主張系爭房屋年久失修，經雇工勘查結果，需整修費用六十四萬四千二百
    七十元，應由被告分擔金額為三十二萬二千一百三十五元部分。查系爭房屋目前
    係由原告居住使用，此為原告所不爭執。按共有物之管理費，及其他擔負，除契
    約另有訂定外，應由各共有人，按其應有部分分擔之，民法第八百二十二條第一
    項固有明文規定。所謂管理費，指保存或改良等行為所支付之費用，其他擔負，
    則係指共有物應納之稅捐而言（參見王澤鑑著「民法物權第一冊」第三五八頁、
    謝在全著「民法物權論」第三五二頁）。惟共有物之簡易修繕，及其他保存行為
    ，得由各共有人單獨為之。共有物之改良，非經共有人過半數，並其應有部分合
    計已過半數者之同意不得為之，同法第八百二十條第二項、第三項亦規定甚明。
    該法條所稱之保存行為，係指簡易修繕及以防止共有物之滅失、毀損或其權利喪
    失、限制為目的，維持其現狀之行為而言。此種行為，於全體共有人均屬有利無
    害，且性質上多須急速為之，故共有人可不問其餘分別共有人之意思如何，得單
    獨為之。本件原告僅提出估價單三份，主張系爭房屋之整修費用應由被告分擔二
    分之一，然究竟系爭房屋有何急迫待修情形，卻未舉證加以證明，依其所提估價
    單之整修項目「地毯拆除新做」、「塑膠地磚新做」、「壁紙拆除新做」、「蓮
    蓬頭、水龍頭」、「浴廁原有明鏡損壞」、「屋頂加蓋」觀之，顯非有急迫性之
    保存行為，而係改良行為無疑。茲被告既不同意，而兩造就系爭房屋之應有部分
    各為二分之一，揆諸前開法條之規定，原告未經被告同意，自不得為之。從而原
    告請求被告分擔整修費用二分之一，顯無理由，不應准許。
五、原告另主張被告應返還所保管原告所有之系爭物品乙節。查系爭物品於九十年九
    月十四日經原告聲請本院民事執行處，在基隆市○○路十六號台灣銀行基隆分行
    被告所租用之保管箱內查封，有假扣押執行筆錄、查封物品清單附於九十年度執
    全字第六八六號假扣押執行卷內，經本院調卷查明屬實。查被告曾於七十五年九
    月十一日、七十七年九月二十二日向台灣基隆地方法院檢察署領回原告所有之銀
    行存摺、支票簿、支出傳票、雜記簿、日曆、記事簿、公文、照片、往來對帳冊
    等文件，有收據及訊問筆錄在卷可稽，然時隔甚久，被告抗辯稱各該資料有些屬
    於永聖營造有限公司所有，有些則已無法尋獲，其抗辯應屬可信。另本院依原告
    之聲請，向台灣銀行基隆分行調取永聖營造有限公司七十年十月起至七十四年之
    往來明細四紙，自其中往來金額，亦無從證明係原告出資購買系爭物品之事實。
    又依卷附原告提出之訊問筆錄所載，被告於八十六年七月九日接受檢察官訊問時
    ，僅承認確有保管原告之印鑑、股票及原告母親之首飾，並未言及有保管系爭物
    品，從而原告所稱系爭物品係其所有而委由被告保管之主張，尚難認為真實。況
    查兩造於六十餘年間至七十五年原告赴美定居止，曾為同居男女朋友關係，不僅
    同居關係維持多年，且曾生下二名子女，此為兩造所不爭執，足證兩造間原來關
    係之親密。按以所有之意思，五年間和平公然占有他人之動產者，取得其所有權
    ，民法第七百六十八條定有明文。原告自承於七十五年時赴美定居，其出國時既
    非匆忙，如係將系爭物品委由被告保管，何以臨走之時未將委託被告保管之物品
    列一清單，又未留有任何足以證明委託被告保管系爭物品之書面文件？此實因兩
    造彼時關係形同夫妻，並無彼此之分。而依前開被告存放於銀行保管箱中之物品
    觀之，被告將系爭物品並未另外存放，而係將其所有之藍寶石項鍊、手鐲、金戒
    子、勞力士手錶與系爭物品一起置放於保管箱內，依被告占有系爭物品之事實之
    性質，顯係以所有之意思為占有，其自七十五年占有系爭物品迄原告聲請假扣押
    之時止，早逾五年以上，縱使系爭物品之前係原告所有，被告抗辯稱因時效取得
    系爭物品，自屬於法有據，原告請求被告返還，為無理由，亦屬不應准許。原告
    之訴既經駁回，其假執行之聲請即失所附麗，應併予駁回。
六、本件事證已臻明確，兩造其餘攻擊防禦方法，與判決結果不生影響，爰不一一論
    述，附此敘明。
七、據上論結，本件原告之訴為無理由，依民事訴訟法第七十八條，判決如主文。
中　　　華　　　民　　　國　　九十一　　年　　  十一  　　月　　六  　　日
~B臺灣基隆地方法院民事庭
~B　　法　　　官　陳培仁
右為正本係照原本作成。
對於本判決如有不服，須於判決送達後二十日內，向本院提出上訴書狀，上訴於臺灣
高等法院，並按他造當事人之人數附具繕本。
中　　　華　　　民　　　國　　九十一　　年　　　十一　　　月　　八　　　日
~B　　法院書記官　陳錦進
